臺灣士林地方法院民事判決　　　　　　 99年度簡上字第161號
上　訴　人　何一玲
被　上訴人　周金盈
訴訟代理人　廖振洲律師
複　代理人　袁啟恩律師
上列當事人間請求遷讓房屋等事件，上訴人對於中華民國99年7
月7 日本院內湖簡易庭99年度湖簡字第348 號第一審判決提起上
訴，本院於100 年6 月9 日言詞辯論終結，判決如下：
    主  文
原判決關於命上訴人應將門牌號碼新北市○○區○○街73巷29號
16樓房屋遷讓返還被上訴人，及命上訴人應按月給付被上訴人新
臺幣貳萬元，其按月計算超逾民國100 年2 月21日部分（即逾越
新臺幣貳拾陸萬伍仟元部分），並除確定部分外訴訟費用之裁判
暨假執行之宣告，均廢棄。
前開廢棄部分，被上訴人於第一審之訴駁回。
其餘上訴駁回。
第一、二審訴訟費用，除確定部分外，均由上訴人負擔。
    事實及理由
一、被上訴人起訴主張：
  (一)上訴人於民國98年5 月27日與被上訴人簽訂房屋租賃契約（
    下稱系爭租賃契約），向被上訴人承租門牌號碼新北市○○
    區○○街73巷29號16樓房屋（下稱系爭房屋），租賃期間自
    98年6 月5 日起至100 年6 月4 日止，每月租金新臺幣（下
    同）2 萬元，應於每月5 日前支付。詎上訴人自98年8 月5
    日起即未給付租金，經被上訴人於98年12月25日寄發存證信
    函催告給付租金，仍置之不理，嗣上訴人積欠之租金扣除押
    租金4 萬元後，已達4 個月租金額以上，被上訴人遂於99年
    1 月13日寄發存證信函予上訴人，表示終止系爭租賃契約，
    爰依民法第455 條、第440 條第1 項及第2 項之規定，請求
    上訴人遷讓返還系爭房屋，並給付被上訴人自98年8 月5 日
    起至99年1 月13日止積欠之租金共計6 萬元（計算式：2 萬
    元×5 個月=10 萬元，10萬元- 押租金4 萬元=6萬元）。
  (二)另依據系爭租賃契約第6 條、第8 條之約定，上訴人於終止
    租賃契約後未依約遷讓交還系爭房屋，是上訴人應自終止系
    爭租賃契約之翌日起至遷讓交還系爭房屋之日止，按日賠償
    被上訴人以租金2 倍即1,300 元計算之違約金，並應負擔被
    上訴人因此支出之律師費用6萬元。
  (三)另上訴人於系爭租賃契約終止後，仍無權占有系爭房屋，爰
    依據不當得利之法律關係，請求上訴人自系爭租賃契約終止
    日即99年1 月14日起至遷讓房屋之日止，按月給付被上訴人
    相當於租金之不當得利2萬元。
  (四)爰求為判決：1.上訴人應將系爭房屋遷讓返還被上訴人。2.
    上訴人應給付被上訴人12萬元，及自99年1 月14日起至遷讓
    返還房屋之日止，按月給付被上訴人2 萬元。3.上訴人應自
    99年1 月14日起至遷讓返還系爭房屋之日止，按日給付被上
    訴人1,300 元。
二、上訴人則抗辯：系爭房屋出租時原即設有空調主機，且被上
    訴人表示全部設備良好，均可正常使用，系爭房屋之空調設
    備自屬系爭租賃契約之一部，然上訴人入住後，系爭房屋之
    空調完全無法使用、不能啟動也不會送出任何風，且無法裝
    設新的冷氣機，被上訴人復拒不維修，是被上訴人未提供約
    定品質之租賃物，依民法第423 條之規定，上訴人自得拒絕
    給付租金，被上訴人不得以上訴人積欠租金為由，終止系爭
    租賃契約，亦不得請求上訴人賠償相當於租金之不當得利等
    語。
三、原審對於被上訴人之請求，判決：1.上訴人應將系爭房屋遷
    讓返還原告；2.上訴人應給付被上訴人12萬元，及自99年1
    月14日起至遷讓返還系爭房屋之日止，按月給付被上訴人2
    萬元；3.被上訴人其餘之訴駁回。上訴人就其敗訴部分，聲
    明不服，提起上訴，並上訴聲明：1.原判決不利於上訴人部
    分廢棄；2.前開廢棄部分，被上訴人於第一審之訴駁回；被
    上訴人則答辯聲明：上訴駁回。另被上訴人就其敗訴部分，
    未提起上訴，該部分之訴即為確定。
四、本院之判斷：
    本件兩造所爭執者，厥為：(一)被上訴人終止系爭租賃契約是
    否合法？(二)被上訴人請求上訴人遷讓返還系爭房屋有無理由
    ？(三)被上訴人請求上訴人給付積欠之租金6 萬元有無理由？
    (四)被上訴人請求上訴人給付律師費6 萬元有無理由？(五)被上
    訴人請求上訴人自99年1 月14日起至遷讓房屋之日止，按月
    給付相當於租金之不當得利2 萬元，有無理由？茲析述於下
    ：
  (一)被上訴人終止系爭租賃契約是否合法部分：
    被上訴人起訴主張上訴人自98年8 月5 日起即未給付租金，
    經催告後，上訴人仍置之不理，被上訴人遂於99年1 月13日
    寄發存證信函予上訴人終止系爭租賃契約等語，上訴人對於
    其自98年8 月5 日起未給付租金乙節固不爭執，惟抗辯系爭
    房屋內之空調設備完全無法使用，被上訴人未提供合於約定
    品質之租賃物，上訴人自得拒絕給付租金等語，經查：
  1.上訴人自98年8 月5 日起未依約給付租金，被上訴人於98年
    12月25日寄發存證信函催告上訴人限期給付租金，上訴人仍
    未給付租金，被上訴人遂於99年1 月12日寄發存證信函表示
    終止系爭租賃契約，該存證信函經上訴人於99年1 月13日收
    受等情，業據被上訴人提出系爭租賃契約、存證信函及掛號
    郵件收件回執等件為證（見原審卷第10-15 、28頁），且為
    上訴人所不爭執，堪認屬實。
  2.上訴人雖抗辯空調設備為系爭租賃契約之一部，系爭房屋內
    之空調設備完全無法使用，被上訴人未提供合於約定品質之
    租賃物，上訴人自得拒絕給付租金等語，然被上訴人否認系
    爭租賃契約包含空調設備，並主張系爭房屋內之空調設備並
    無上訴人所稱無法使用之情形等語，查：
    (1)系爭租賃契約第3 條第6 點約定「以簽約時現況交屋」，
      此有系爭租賃契約附卷可稽（見原審卷第10頁），又證人
      即系爭房屋租賃之仲介人員陳永裕於本院審理時證稱：「
      租賃當時空調設備就如原審卷第32、33、40-51 頁照片所
      示。」、「... 我當時受委託出租時就有到現場確認房間
      冷氣是可以使用的。」、「（問：系爭房屋以現況交屋是
      否包含家電及冷氣？）就被上訴人而言，所謂的現況交屋
      就是將房屋及所附冷氣、電燈、衛浴設備、流理台等廚具
      之現況交給承租人....」等語( 見本院卷第46-48 頁），
      足見系爭租賃契約之標的，除系爭房屋本體外，尚包含原
      即安裝設置於系爭房屋內之冷氣、電燈、衛浴設施等家具
      設備。被上訴人主張系爭租賃契約並未包含空調設備云云
      ，顯非可採。
    (2)又上訴人雖主張系爭房屋內空調設備完全無法使用等語，
      惟查，上訴人於原審時均陳稱系爭房屋之空調設備無法使
      用，不能啟動，不會送出任何風等語（見原審卷第28、44
      、62頁反面），嗣於本院審理時卻稱系爭房屋空調開啟後
      都在空轉，不會冷也不會熱等語（見本院卷第36頁反面、
      第48頁反面、第59頁），後又改稱住進系爭房屋後開啟冷
      氣，客廳出風口特別冷，其他房間出風口都不冷，開啟後
      約隔15-20 分鐘客廳冷氣就跳掉了等語（見本院卷第74頁
      反面），是上訴人關於空調設備之損壞情形，前後陳述不
      一，則系爭房屋之空調設備是否確實損壞無法使用，已非
      無疑；再者，證人陳錦營於本院審理及現場勘驗時均證述
      ：「（問：系爭房屋冷氣維修由何人通知？）陳永裕通知
      我，... 現場只有屋主（應該是租屋的人）在場，我察看
      後，房屋內的冷氣沒有故障，但現場的人表示希望能改成
      分離式，亦即每個房間可以單獨控制冷氣，原來的冷氣是
      中央空調，只要一打開全部的房間及客廳都有冷氣....。
      」、「（問：當時察看時有否運轉冷氣察看是否會冷？）
      有，冷氣會冷，也有去察看風管，因為要確認以後裝分離
      式冷氣時銅管線路如何安裝，且當時住在裡面的人有表示
      每月的電費很高。」、「我在屋內待超過半小時。」、「
      我當時一進來，上訴人就向我表示冷氣可否改分離式，當
      時冷氣已經開了，也會涼，且我有進去房間內，冷氣也有
      涼....。」等語明確（見本院卷第58-59 、74頁反面），
      足見系爭房屋之空調設備並無上訴人所述不能使用之情事
      ，此外，上訴人復未能舉他證以實其說，是上訴人抗辯系
      爭房屋之空調設備完全無法使用等語，尚非可採。
  3.按民法第430 條規定「租賃關係存續中，租賃物如有修繕之
    必要，應由出租人負擔者，承租人得定相當期限，催告出租
    人修繕，如出租人於其期限內不為修繕者，承租人得終止契
    約或自行修繕而請求出租人償還其費用或於租金中扣除之。
    」；又民法第440 條第1 項及第2 項亦明定「承租人租金支
    付有遲延者，出租人得定相當期限，催告承租人支付租金，
    如承租人於其期限內不為支付，出租人得終止契約；租賃物
    為房屋者，遲付租金之總額，非達2 個月之租額，不得依前
    項之規定，終止契約；其租金約定於每期開始時支付者，並
    應於遲延給付逾2 個月時，始得終止契約。」。查本件上訴
    人未能舉證證明系爭房屋空調設備有其所述無法使用之情事
    ，業如前述，又縱認系爭房屋空調設備確有無法使用之情形
    ，而出租人即被上訴人拒不修繕，依前開民法第430 條之規
    定，上訴人亦僅得終止系爭租賃契約或自行修繕而請求出租
    人償還其費用或於租金中扣除之，尚不得以系爭房屋空調設
    備損壞為由，拒絕給付租金。是上訴人自98年8 月5 日起未
    依約給付租金，被上訴人催告上訴人限期給付租金，上訴人
    仍未支付，迄至被上訴人終止系爭租賃契約之存證信函於99
    年1 月13日送達上訴人為止，上訴人所欠租金已逾2 個月，
    是被上訴人依民法第440 條第1 項及第2 項之規定，終止系
    爭租賃契約，即屬有據。
  (二)被上訴人請求上訴人遷讓返還系爭房屋，有無理由部分：
    查被上訴人於99年1 月13日業已合法終止系爭租賃契約，已
    如前述，則上訴人自應將系爭房屋遷讓返還予被上訴人。惟
    上訴人於本院審理期間業已將系爭房屋遷讓返還被上訴人，
    此為兩造所不爭執（見本院卷第89頁正反面），被上訴人自
    無另行訴請上訴人遷讓返還系爭房屋之必要，是被上訴人此
    部分請求，即無理由。
  (三)被上訴人請求上訴人給付積欠租金6 萬元，有無理由部分：
    按出租人應依約定日期，支付租金，民法第439 條前段定有
    明文。次按押租金之性質，乃擔保租金之給付，如承租人有
    欠租情事，可由出租人主張抵付租金（最高法院65年度台上
    字第2714號判例參照）。經查，上訴人自98年8 月5 日起即
    未繳納租金，為上訴人所不爭執，則上訴人自98年8 月5 日
    起至99年1 月13日系爭租賃契約終止之日止，共積欠5 個月
    又9 日租金，則被上訴人請求積欠之5 個月租金10萬元（計
    算式：2 萬元×5 個月=10 萬元），即屬有據，經扣除上訴
    人所交付之押租金4 萬元後，上訴人尚積欠租金6 萬元。是
    被上訴人請求上訴人給付租金6 萬元，為有理由。
  (四)被上訴人請求上訴人給付律師費6 萬元，有無理由部分：
    按系爭租賃契約第7 條約定：「其他特約事項：…8.一方因
    違約而致雙方涉訟，因而產生之訴訟費、律師費及其他費用
    由違約方支出。」，有租賃契約可稽。查被上訴人因本件訴
    訟支出律師費6 萬元，有長遠國際法律事務所公費收據乙紙
    在卷可憑（見原審卷第16頁），又本件係因上訴人未依約繳
    納租金，經被上訴人終止系爭租賃契約後，上訴人仍未遷讓
    返還系爭房屋，被上訴人始提起本件訴訟，是本件訴訟係因
    上訴人未依約給付租金之違約事由所致，則被上訴人依前開
    租賃契約之約定，請求上訴人給付因本件訴訟而支出之律師
    費6 萬元，即屬有據。
  (五)被上訴人請求上訴人自99年1 月14日起至遷讓房屋之日止，
    按月給付相當於租金之不當得利2 萬元，有無理由部分：
  1.按無法律上之原因而受利益，致他人受損害者，應返還其利
    益。不當得利之受領人，除返還其所受之利益外，如本於該
    利益更有所取得者，並應返還。但依其利益之性質或其他情
    形不能返還者，應償還其價額，民法第179 條前段、第181
    條分別定有明文。又依不當得利之法則請求返還不當得利，
    以無法律上之原因而受利益，致他人受有損害為其條件，故
    其得請求返還之範圍，應以對方所受之利益為限，非以請求
    人所受損害若干為準，無權占有他人土地，可以獲得相當於
    租金之利益為社會通常之觀念（最高法院61年台上字第1695
    號判例參照）。
  2.查系爭租賃契約於99年1 月13日終止後，上訴人雖未即刻遷
    讓系爭房屋，惟上訴人提起上訴後，主張其已遷出系爭房屋
    ，並於100 年2 月22日準備程序提出系爭房屋所在大樓之管
    理中心簽收之遷出切結書（見本院卷第43頁），參以上訴人
    於前開期日當庭亦表示願將系爭房屋遷讓交還被上訴人（見
    本院卷第40頁），又前開遷出切結書未記載遷出日期，足認
    上訴人至遲已於上開準備期日前1 日即100 年2 月21日遷出
    系爭房屋，是上訴人所受利益應以其尚未遷出系爭房屋期間
    為計算基準，上訴人遷出系爭房屋後，即難認其受有何利益
    可言；則上訴人自系爭租賃契約終止翌日即99年1 月14日起
    至遷出系爭房屋之日即100 年2 月21日止，占有系爭房屋無
    正當權源，受有相當於租金之利益，致被上訴人受有無法使
    用收益系爭房屋之損害，是被上訴人請求上訴人給付自99年
    1 月14日起至100 年2 月21日止，相當於租金2 萬元之不當
    得利共計26萬5,000 元（計算式：2 萬元×13月又7 日＝26
    萬5,000 元，小數點以下四捨五入），為有理由，逾此範圍
    之請求，即屬無據，不應准許。至於上訴人固主張其於100
    年2 月21日前早已遷出系爭房屋等情，惟此乃上訴人單方面
    之陳述，且觀諸上開遷出切結書，其上並未記載遷出日期，
    切結書所載管理中心收款人亦未記載其收款之日期，上訴人
    復未能舉證證明其確實之遷出日期，本院自難僅憑上訴人片
    面陳述，遽認上訴人於100 年2 月21日前業已遷出系爭房屋
    之事實，併此敘明。
五、綜上所述，被上訴人以上訴人未依約給付租金為由，終止系
    爭租賃契約，應屬有據；上訴人以被上訴人未修繕系爭房屋
    之空調設備，拒絕給付租金，即無理由。又上訴人業已遷讓
    返還系爭房屋予被上訴人，是被上訴人依民法第455 條之規
    定請求上訴人遷讓返還系爭房屋，為無理由。另被上訴人依
    系爭租賃契約法律關係，請求上訴人給付積欠之租金6 萬元
    、律師費6 萬元，及依不當得利法律關係，請求上訴人給付
    自99年1 月14日起至100 年2 月21日止之不當得利26萬5,00
    0 元，以上合計38萬5,000 元，為有理由，應予准許，逾此
    範圍之請求，即無理由，應予駁回。原審判決主文第1 、2
    項部分裁判，雖無違誤，惟因上訴人提出上訴後，至遲已於
    100 年2 月21日遷出系爭房屋，並已遷讓返還系爭房屋予被
    上訴人，則依本件上訴時發生之新訴訟資料，原審判決上訴
    人應遷讓返還系爭房屋，及上訴人應給付不當得利逾越26萬
    5,000 元部分，及該部分假執行之宣告，尚有未洽，本院自
    應將該部分廢棄，改判如主文第1 項、第2 項所示；另原審
    判決上訴人應給付被上訴人12萬元及自99年1 月14日起至10
    0 年2 月21日止按月給付被上訴人2 萬元（共計26萬5,000
    元）部分，並無違誤，上訴意旨指摘原判決不當，求予廢棄
    改判，為無理由，應予駁回。
六、本件事證已臻明確，其餘兩造主張、陳述暨所提之證據，經
    審酌均與本院前揭判斷不生影響，爰不一一詳予論述，附此
    敘明。
七、訴訟費用負擔之依據：依民事訴訟法第79條。
中    華    民    國   100    年    7     月    4     日
                  民事第一庭  審判長法官   俞慧君
                              法      官   林政佑
                              法      官   陳燁真
以上正本證明與原本無異。
本件判決不得上訴。
中    華    民    國   100    年    7     月    5     日
                              書  記  官   謝達人